ACORDAO-COMPLETO-2503527

ACÓRDÃO 18201/2021 ATA 38/2021 - PRIMEIRA CÂMARA

VISTOS, relatados e discutidos estes autos de pedido de reexame interposto contra o Acórdão 2441/2021-TCU-Primeira Câmara, por meio do qual foi considerado ilegal o ato de reversão de pensão militar emitido em favor da recorrente Maria Elisabeth Venas Bomfim, tendo-lhe sido negado o registro correspondente,
ACORDAM os Ministros do Tribunal de Contas da União, reunidos em sessão da Primeira Câmara, com fulcro no art. 48 da Lei 8.443, de 16 de julho de 1992, c/c o art. 286 do Regimento Interno desta Corte de Contas, e diante das razões expostas pelo Relator, em:
9.1. conhecer do pedido de reexame para, no mérito, negar-lhe provimento;
9.2. dar ciência desta deliberação à recorrente e ao órgão jurisdicionado.

Pedido de reexame interposto contra o Acórdão 2.441/2021-1ª Câmara, que considerou ilegal ato de pensão militar emitido no âmbito do Comando da Marinha

Primeira Câmara

Comando da Marinha.

3. Interessados/Responsáveis:
3.1. Interessados: Centro de Controle Interno da Marinha (00.394.502/0104-50); Maria Elisabeth Venas Bomfim (XXX.200.737-XX); Maria Elisabeth Venas Bomfim (XXX.200.737-XX)

13.1. Ministros presentes: Jorge Oliveira (na Presidência) e Benjamin Zymler (Relator).
13.2. Ministro-Substituto convocado: André Luís de Carvalho.
13.3. Ministro-Substituto presente: Weder de Oliveira.

BENJAMIN ZYMLER

Adoto como relatório o parecer da unidade técnica, cujos termos são os seguintes:
"INTRODUÇÃO
1.	Trata-se de pedido de reexame (peças 15-58) interposto pela Sra. Maria Elisabeth Venas Bomfim contra o Acórdão 2441/2021-TCU-Primeira Câmara (peça 8) .
1.1.	A deliberação recorrida apresenta o seguinte teor:
VISTOS, relatados e discutidos estes autos de atos de pensão militar emitido pelo Comando da Marinha;
ACORDAM os Ministros do Tribunal de Contas da União, reunidos em sessão da Primeira Câmara, diante das razões expostas pelo relator, em:
9.1. julgar ilegal e negar registro ao ato de pensão militar instituído por Eghberto da Silva Bomfim;
9.2. dispensar, com fulcro no Enunciado 106 da Súmula da Jurisprudência do TCU, a devolução dos valores indevidamente recebidos até a data da ciência desta deliberação;
9.3. determinar ao Comando da Marinha, com fulcro no art. 45 da Lei 8.443/1992, que:
9.3.1. faça cessar os pagamentos decorrentes do ato impugnado e comunique as providências adotadas ao TCU no prazo de quinze dias, nos termos dos arts. 262, caput, do Regimento Interno do TCU e 8º, caput, da Resolução TCU 206/2007;
9.3.2. cadastre novo ato, livre das irregularidades apontadas, e submeta-o ao TCU no prazo de trinta dias, nos termos dos arts. 262, § 2º, do Regimento Interno do TCU e 19, § 3º, da Instrução Normativa TCU 78/2018;
9.3.3. dê ciência do teor desta deliberação à beneficiária, encaminhando comprovante da data de ciência pela interessada ao TCU no prazo de trinta dias, nos termos do art. 4º, § 3º, da Resolução TCU 170/2004, alertando-a de que o efeito suspensivo proveniente de eventual interposição de recurso junto ao TCU não a exime da devolução dos valores indevidamente percebidos após a notificação, caso o recurso não seja provido. (destacamos e sublinhamos) 
HISTÓRICO
2.	O Tribunal considerou ilegal o ato de pensão militar instituída por Eghberto da Silva Bomfim, que ocupava a graduação/posto de 2º Sargento na ativa e foi reformado por invalidez com proventos de 2º Tenente, em favor de Maria Elisabeth Venas Bomfim (filha) , pois, nos termos do art. 33, alínea 'a', da Lei 2.370/54, os ocupantes do posto de 2º Sargento não podem ser promovidos à 2º Tenente quando julgados incapazes definitivamente e reformados, sendo que "a jurisprudência do TCU é remansosa no sentido de que eventual irregularidade em ato de aposentadoria pode ser objeto de nova análise de legalidade na apreciação da pensão decorrente, pois a concessão deste benefício é ato novo, igualmente complexo, que somente se aperfeiçoa após a apreciação realizada por esta Corte no exercício da competência prevista no art. 71, inciso III, da Constituição de 1988", conforme consignado no voto condutor da deliberação recorrida.
2.1.	Irresignada, a recorrente interpôs o presente pedido de reexame, que se fundamenta nas alegações que, adiante, passar-se-á a relatar.
EXAME DE ADMISSIBILIDADE
3.	Reitera-se o exame preliminar de admissibilidade (peça 59) , ratificado à peça 63 pelo Excelentíssimo Senhor Ministro Benjamin Zymler, que entendeu pelo conhecimento do recurso, uma vez que preenchidos os requisitos do art. 48 da Lei 8.443/1992, c/c os arts. 285 e 286, parágrafo único, do RI/TCU, suspendendo-se os efeitos dos itens 9.1, 9.3, 9.3.1 e 9.3.2 do Acórdão 2441/2021-TCU-Primeira Câmara.
EXAME DE MÉRITO
4.	Constitui objeto do presente recurso analisar se:
	a) houve decadência para o Tribunal apreciar o ato concessório de pensão militar em favor da Sra. Maria Elisabeth Venas Bomfim;
	b) o Tribunal ultrapassou os limites objetivos da análise da legalidade da pensão militar e do próprio princípio da legalidade estrita;
	c) houve ofensa ao princípio constitucional da dignidade da pessoa humana em decorrência de o Tribunal considerar irregular o ato de pensão militar; e
	d) há necessidade de manter o pagamento da pensão militar da forma originalmente concedida em razão das necessidades especiais do filho da Sra. Maria Elisabeth Venas Bomfim.
5.	Da suposta decadência para o Tribunal apreciar o ato concessório de pensão militar
5.1.	A recorrente sustenta, a título dos fatos, que o instituidor (Sr. Egberto da Silva Bonfim) , reformado em 1948 por invalidez, foi promovido a 2º Tenente em 1955 e, em seguida, para 1º Tenente, tendo recebido proventos com base neste posto até seu falecimento 1988, sendo que sua genitora e viúva do instituidor (Sra. Valdeci Veras Bomfim) recebeu a pensão também com base no posto de 1º Tenente até seu falecimento ocorrido em janeiro de 2016, quando, por reversão, passou a receber a pensão da mesma forma que seus pais vinham recebendo o benefício e que tem um filho enfermo que demanda cuidados especiais e onerosos. Na sequência, alega a decadência de Administração rever o ato concessório, pois encontra óbice no disposto no art. 54 da Lei 9+784/1999, sendo que "o primeiro pagamento de 1º Tenente se deu entre 1956 e 1958 (...) e perdurou até o óbito do instituidor em 1988" e a pensão militar de 1º Tenente em favor da viúva ocorreu de 1988 a 2016, quando foi revertida para si própria, que a percebe há mais de 5 anos.
5.2.	Diz que o Tribunal "busca julgar ilegal um ato ocorrido há mais de 65 (sessenta e cinco) anos, que foi a promoção do militar a 2º Tenente em 1955, sem qualquer indício de má-fé ou fraude", sendo que "a pensão militar da requerente é mero reflexo da vida pregressa desse militar, que percebeu proventos de 2º Tenente e após 1º Tenente por mais de 30 (trinta) anos, assim como, após seu falecimento, o fez sua então esposa e viúva, mãe da requerente, igualmente por mais de 30 (trinta) anos".
5.3.	é defeso ao Tribunal "alegar que a concessão da pensão da requerente é recente, e, portanto, dentro do prazo a ser revisada, uma vez que a reversão se deu em Janeiro de 2016";
5.4.	é irrecusável que o prazo do art. 54 da Lei n° 9.784/99 é decadencial, sendo que, transcorridos 5 (cinco) anos, "é o próprio direito da Administração Pública Federal de pleitear a anulação do ato administrativo, na esfera judicial, ou de ela própria proceder a essa anulação, no exercício da autotutela administrativa", conforme decisão judicial adotada pela 21ª Vara Federa do Rio de Janeiro, tratando de situação que envolve julgado do TCU (PROC. 5005597-55.2021.4.02.5101) .
5.5.	o ato questionado pelo TCU data de mais de 65 anos e a pensão originária tem mais de 30 anos, sendo que "a reversão data de mais de 5 (cinco) anos e nenhuma delas apresenta qualquer indício de má-fé ou fraude, pode-se afirmar que operou-se o instituto da decadência".
Análise
5.6.	De início, convém registrar que cada ato de pessoal sujeito a registro perante o TCU, como aposentadoria, reforma militar, pensão civil ou militar, é ato autônomo e individual, sendo que cada um deles é apreciado quanto à legalidade, para fins de registro, nos termos do inciso III do art. 71 da Constituição Federal, ou seja, são distintos entre si ainda que seja pensão decorrente de aposentadoria e reforma, conforme consignado no voto condutor da deliberação recorrida. 
5.7.	Não se pode perder de vista que a sedimentada jurisprudência da Suprema Corte é no sentido de classificar como ato complexo a concessão de aposentadoria, reforma ou pensão, consoante os seguintes julgados (RMS 3881/SP, MS 19875/DF, RE 195861/ES e MS 23665/DF) .
5.8.	Assim, sendo o ato de aposentadoria/reforma e/ou pensão complexo, este somente passa a estar plenamente formado (perfeito) , válido (aferição da legalidade com reflexo de definitividade perante a Administração) e eficaz (plenamente oponível a terceiros, deixando de apresentar executoriedade provisória) quando recebe o registro pela Corte de Contas. Tal entendimento decorre do disposto no inciso III do art. 71 da Constituição Federal, que estabelece que compete ao Tribunal de Contas da União apreciar, para fins de registro, a legalidade dos atos de admissão, assim como a concessão de aposentadoria, reforma ou pensão.
5.9.	Nessa perspectiva, impõe-se reconhecer que referido ato possui natureza precária (cf., e.g., Acórdão 2482/2007-TCU-Primeira Câmara, Relator Augusto Nardes) , razão pela qual, até que haja o efetivo julgamento e o consequente registro pela Corte de Contas, não há que se falar em ato jurídico perfeito, tendo em vista a ausência de aperfeiçoamento e definitividade do ato.
5.10.	A propósito do tema, colaciona-se entendimento esposado pela Corte Constitucional ao decidir no âmbito do RE-195.861/ES:
APOSENTADORIA - ATO ADMINISTRATIVO DO CONSELHO DA MAGISTRATURA - NATUREZA - COISA JULGADA ADMINISTRATIVA - INEXISTÊNCIA. O ato de aposentadoria exsurge complexo, somente se aperfeiçoando com o registro perante a Corte de Contas. Insubsistência da decisão judicial na qual assentada, como óbice ao exame da legalidade, a coisa julgada administrativa. (grifos acrescidos) 
5.11.	No caso em apreço, não houve o respectivo registro em razão da constatação de ilegalidade no ato, o que afasta, por si só, a presunção de legitimidade do ato administrativo que concedeu o benefício à recorrente, não havendo, assim, que se falar em violação da segurança jurídica ou de proteção da confiança. 
5.12.	Quanto à boa-fé, tenha-se presente que foi considerada ao se dispensar a devolução dos valores indevidamente recebidos, nos termos do acórdão recorrido.
5.13.	Nesse quadro, é de se reconhecer que os proventos de aposentadoria/reforma/pensão têm caráter alimentar. No entanto, a Administração deverá observar o princípio da legalidade. De fato, não se pode relegar ao oblívio a lição de Hely Lopes Meirelles:
Na Administração Pública não há liberdade nem vontade pessoal. Enquanto na administração particular é lícito fazer tudo que a lei não proíbe, na Administração Pública só é permitido fazer o que a lei autoriza. A lei para o particular significa "pode fazer assim"; para o administrador público significa "deve fazer assim" (in Direito Administrativo Brasileiro, 33ª ed., São Paulo: Malheiros Editores, 2007, p. 87-88) .
5.14.	É sobremodo importante ressaltar que este Tribunal tem o poder/dever de apreciar, para fins de registro, os atos de pensão militar na esfera federal, nos termos do art. 71 da Lei Maior. Esta prerrogativa não pode ser infirmada pela sobreposição dos princípios da razoável duração do processo e da eficiência na Administração Pública.
5.15.	Não se pode falar também em decadência administrativa, pois essa só é configurada quando o processo não é julgado após 5 anos contados de sua chegada ao TCU. 
5.16.	Pacificando de vez o tema, o STF fixou a seguinte tese de repercussão geral (tema 445) , no bojo no RE 636.553, de relatoria do Min. Gilmar Mendes:
Em atenção aos princípios da segurança jurídica e da confiança legítima, os Tribunais de Contas estão sujeitos ao prazo de 5 anos para o julgamento da legalidade do ato de concessão inicial de aposentadoria, reforma ou pensão, a contar da chegada do processo à respectiva Corte de Contas. (destacou-se) 
5.17.	Assim, como o ato em reexame foi enviado ao TCU em 15/9/2016 (peça 2) e apreciado na Sessão da 1ª Câmara de 2/3/2021 - Telepresencial (peça 8) , não há que se falar em decadência administrativa nem em prescrição quinquenal, nem em obrigatoriedade de oitiva prévia de interessados.
5.18.	Assim, não pode ser acolhida a alegação da recorrente de que houve decadência para o Tribunal seu ato concessório de pensão militar.
6.	Dos limites objetivos da análise da legalidade da pensão militar e do princípio da legalidade estrita 
6.1.	A recorrente defende que o Tribunal deve observar os limites objetivos no exame da legalidade do ato, não podendo rever promoção ocorrida há 65 anos, conforme as ponderações a seguir:
6.2. 	Dos atos julgados pelo TCU e seus limites
6.2.1.	cabe ao TCU examinar os requisitos materiais e formais da concessão e, no caso da pensão militar, obedece a paridade de posto e graduação do militar falecido, conforme o art. 15 da Lei 3.765/1960;
6.2.2.	não foram encontrados quaisquer permissivos, seja constitucionais, legais ou regimentais para o Tribunal julgar ilegal pensão concedida há pouco mais de 05 (cinco) anos pela Força Armada, valendo-se de fato ocorrido há mais de 65 (sessenta e cinco) anos, a fim de utilizar a concessão da pensão militar para novar prazo de análise do ato de promoção do militar Instituidor, ocorrido em 1955.
6.3. 	Do princípio da legalidade
6.3.1.	fere o princípio da legalidade, entabulado no art. 37 da Constituição Federal e no art. 2º da Lei 9.784/99, rever ato de promoção que ocorreu há de 65 anos, particularmente porque não há qualquer indício de fraude ou má-fé, pois "é como se a concessão da pensão da requerente fosse uma espécie de 'ação monitória' do ato de promoção de 1955".
Análise:
6.4.	Conforme já consignado nos subitens 5.6 a 5.17, o ato de concessão que está sendo apreciado nestes autos é o constante da peça 2 (pensão militar em favor da Sra. Maria Elisabeth Venas Bomfim e ora recorrente) , que foi disponibilizado ao TCU em 15/9/2016 com vigência a partir de 06/1/2016.
6.5.	A pensão da recorrente foi apreciada pela ilegalidade em razão do seguinte, conforme voto que embasa a decisão recorrida (peça 9) :
Acolho, na íntegra, os pareceres constantes dos autos como razões de decidir, sem prejuízo das considerações que faço.
O instituidor, que ocupava o posto de 2º Sargento na ativa, foi reformado por invalidez com proventos de 2º Tenente. 
Nos termos do artigo 33, 'a', da Lei 2.370/54, os ocupantes do posto de 2º Sargento não podem ser promovidos à 2º Tenente quando julgados incapazes definitivamente e reformados:
Art. 33. O militar julgado incapaz definitivamente por um dos motivos constantes das letras a e d do art. 30, será reformado no posto ou graduação imediata ao que possuir na ativa, com vencimentos e vantagens previstos no Código de Vencimentos e Vantagens dos Militares.
§ 1º Aplica-se o disposto neste artigo aos casos previstos nas letras b e c do art. 30 quando, verificada a invalidez ou a incapacidade física, for o militar julgado também impossibilitado total e permanentemente para qualquer trabalho.
§ 2º Considera-se para efeito deste artigo, como posto ou graduação imediata:
a) o de 2º tenente para o aspirante a oficial, guarda-marinha, subtenente. suboficial, sargento-ajudante e 1º (vetado) sargento. (não grifado no original) 
b) a de 3º sargento para as mais praças."
A jurisprudência do TCU é remansosa no sentido de que eventual irregularidade em ato de aposentadoria pode ser objeto de nova análise de legalidade na apreciação da pensão decorrente, pois a concessão deste benefício é ato novo, igualmente complexo, que somente se aperfeiçoa após a apreciação realizada por esta Corte no exercício da competência prevista no art. 71, inciso III, da Constituição de 1988. (sublinhado do original)	
6.6.	Por sua vez, foi consignado o seguinte na instrução da unidade técnica, reproduzido no relatório da decisão questionada (peça 10) :  
É oportuno informar ainda que o militar teve o benefício de reforma majorado para o soldo de 1º Tenente com base nos arts. 1º e 3º, da Lei nº 3.067/56, sendo tal procedimento é correto no que se refere à majoração, entretanto é fruto de promoção indevida referente ao art. 33, letra "a" da Lei nº 2370/54, que não ampara os 2º Sargentos, logo tal majoração deveria da graduação 2º para a de 1º Sargento. Dessa forma, esta unidade técnica entende que não há como tal concessão prosperar, sendo o parecer pela ilegalidade. (sublinhamos e destacamos) 
6.7.	Vê-se que as promoções do ex-militar e instituidor Eghberto da Silva Bomfim tanto para 2º Tenente como de 1º Tenente são irregulares, sendo que o correto seria seu enquadramento na graduação de 1º Sargento.
6.8.	Convém mencionar que mesmo que o instituidor da pensão tenha recebido em vida proventos com base nos postos de 2º e 1º Tenentes, a pensionista Maria Elisabeth Venas Bomfim não faz jus a eles da mesma forma, pois se trata de concessão ilegal e a relação jurídica dos pensionistas com União é distinta daquela entre os servidores e militares, com bem consignado nas razões que levaram a prolação do Acórdão 464/2020-TCU-Primeira Câmara:
12. A propósito, não é demasiado assinalar que a relação jurídica de militares inativos com a União é substancialmente distinta daquela envolvendo suas pensionistas, de modo que não há que se falar, em favor destas, em eventual direito à conservação nos proventos de vantagens - ora reconhecidamente irregulares - indevidamente percebidas em vida pelo instituidor. 
13. Aliás, o Supremo Tribunal Federal tem restringido até mesmo a eficácia de títulos executivos judiciais quando o titular do direito migra da condição de servidor ativo para a de servidor aposentado. No MS 30.725, por exemplo, o Ministro Gilmar Mendes anotou: 
"Nesse sentido, a coisa julgada deveria ser invocada, a princípio, para efeitos de pagamento de vencimentos, o que não significa, necessariamente, que essa proteção jurídica se estenda, desde logo, para o cálculo dos proventos, o qual deve ser analisado caso a caso, sob pena de reconhecer-se a perpetuação de um direito declarado a ponto de alcançar um instituto jurídico diverso: o instituto dos proventos." (destacamos e sublinhamos) 
6.9.	Da mesma forma, o fato de sua mãe (Sra. Valdeci Veras Bomfim) ter recebido irregularmente proventos da pensão militar, calculada com base no posto de 1º Tenente, também não lhe garante proventos da mesma forma, pois os atos concessórios são distintos, como já consignado neste exame.
6.10. 	Cabe registrar, ainda, que, de acordo com o e. STF, não há óbice à redução de proventos caso alguma parcela/vantagem esteja sendo paga ao arrepio da lei, nos termos do entendimento proferido no âmbito do MS 25.552, de relatoria da Ministra Cármen Lúcia, verbis:
EMENTA: MANDADO DE SEGURANÇA. ATO DO TRIBUNAL DE CONTAS DA UNIÃO. APOSENTADORIA DE MAGISTRADO. [...]. DECADÊNCIA ADMINISTRATIVA E OFENSA AO PRINCÍPIO DA IRREDUTIBILIDADE DE SALÁRIOS NÃO CONFIGURADAS. [...]3. O Supremo Tribunal Federal pacificou entendimento de que, sendo a aposentadoria ato complexo, que só se aperfeiçoa com o registro no Tribunal de Contas da União, o prazo decadencial da Lei n. 9.784/99 tem início a partir de sua publicação. Aposentadoria do Impetrante não registrada: inocorrência da decadência administrativa. 4. A redução de proventos de aposentadoria, quando concedida em desacordo com a lei, não ofende o princípio da irredutibilidade de vencimentos. Precedentes. 5. Segurança denegada. (grifos acrescidos) .
6.11.	Assim, não é possível acolher as alegações da recorrente.
7.	Do princípio constitucional da dignidade da pessoa humana
7.1.	A recorrente defende que a redução dos proventos da pensão militar fere o princípio da dignidade da pessoa humana com base nas seguintes alegações:
7.2.	o princípio da dignidade da pessoa humana é tão importante valor para a sociedade brasileira que está entre seus fundamentos, conforme inciso III do art. 1º da Constituição Federal;
7.3.	é pessoa do lar, solteira, sem pai e mãe, e não vive com o pai de seu filho, que, em razão dos desdobramentos do parto realizado no Hospital Marcilio dias da Marinha do Brasil, "desenvolveu problemas neurológicos e por isso, mesmo com 7 (sete) anos de idade, não come, não anda, não fica em pé, não vai ao banheiro e precisa de uma pessoa com ele 24 (vinte e quatro) horas por dia para sobreviver", requerendo tratamento, medicamentos dispendiosos e contratação de plano de saúde, o que a levou a contrair empréstimo na rede bancária para custeio das despesas do filho; e
7.4.	não se trata de manutenção de padrão de vida, mas de verdadeira questão humanitária a manutenção da sua pensão militar no patamar de 1º Tenente, já que sua família já percebe tal rendimento desde que eram proventos de seu pai, há mais de 65 (sessenta e cinco) anos, sendo sua mãe também percebeu dessa forma por mais de 30 (trinta) anos na qualidade de viúva e que a requerente também recebe assim há mais de 05 (cinco) anos, retroativamente a 06 de janeiro de 2016.
Análise:
7.5.	A jurisprudência do Tribunal é consolidada no sentido de que a passagem de longo tempo, por si só, não tem o condão de tornar legal o que é ilegal, sendo que somente em situações específicas é possível sobrepor os princípios da segurança jurídica e da proteção da confiança ao da legalidade. Nesse sentido, cabe trazer à baila o seguinte excerto do Acórdão 7144/2015-TCU-Primeira Câmara:
Enunciado
A consolidação dos efeitos financeiros de ato ilegal vigente há longo tempo, em atenção aos princípios da segurança jurídica e da proteção da confiança do administrado, deve limitar-se aos casos em que for insuportável o prejuízo causado ao interessado, em especial nas hipóteses de: (i) impossibilidade de reversão do servidor à atividade para complementar tempo de serviço; (ii) supressão dos meios de subsistência condigna; (iii) gravidade do estado de saúde do beneficiário; (iv) absoluta impossibilidade de preenchimento de algum requisito legal.
Excerto
Voto:
Conforme visto no relatório precedente, trata-se de pedido de reexame interposto por [interessado], servidor aposentado da Universidade Federal de Minas Gerais, contra o Acórdão 3194/2014-TCU-Primeira Câmara, por meio do qual este Tribunal considerou ilegal seu ato de aposentadoria.
[...]
12. Em relação à aplicação do princípio da segurança jurídica, não obstante as sempre judiciosas ponderações da ilustre representante do MP/TCU, entendo que, in casu, não se fazem presentes as condições para invocação de tal instituto.
13. Por oportuno, deve-se enfatizar que não há consolidação de atos ilegais pelo TCU ante o simples decurso de tempo. Seguindo essa orientação, registro trecho da ementa do Acórdão 5962/2012-TCU-Primeira Câmara:
"4. Nos termos da jurisprudência do STF, o transcurso de longo lapso temporal entre a edição do ato e sua apreciação por parte do TCU não converte a concessão ilegal em legal, gerando apenas a necessidade de instauração do contraditório e da ampla defesa para a validade do processo, na hipótese de o ato haver ingressado no Tribunal há mais de cinco anos (MS-25.116, MS-25.403, MS-25.343, MS-27.296, entre outros) ."
14. Ainda sobre o tema, convém esclarecer que o posicionamento cristalizado nesta Corte de Contas, mediante o Acórdão 868/2010-TCU-Plenário, é no sentido de que a análise quanto à aplicabilidade do preceito da segurança jurídica deve ser feita observando-se as peculiaridades de cada caso. Nesses termos, imperioso se faz registrar as balizas propostas no voto condutor do Acórdão 3245/2010-TCU-Plenário, ocasião em que o Ministro Walton Alencar Rodrigues consignou que:
"Admite-se, em casos especialíssimos, em que a ilegalidade e a negativa de registro do ato de concessão impliquem a total supressão de meios de subsistência do beneficiário, a excepcional aplicação das teses da segurança jurídica e da proteção da confiança do administrado, situações vistas caso a caso."
15. Em estudo do aludido entendimento, verifico que a jurisprudência deste Tribunal assenta-se na premissa de que a aplicação do princípio da segurança jurídica deve cingir-se àquelas hipóteses em que for irreversível a situação fática do interessado ou insuportável o prejuízo a ele causado.
16. Compulsando alguns precedentes, observo que os fatores essenciais ao reconhecimento de situação excepcional estão, em regra, relacionados à impossibilidade de reversão do servidor à atividade para complementar tempo de serviço considerado ilegal, à supressão dos meios de subsistência condigna, ao estado de saúde do beneficiário ou à absoluta impossibilidade de preenchimento de algum requisito legal (e.g. Acórdãos 2.417/2009 e 1.381/2014, do Plenário; 269/2014, da 1ª Câmara; 713/2011, 1.051/2013, 2.490/2013 e 3.134/2014, da 2ª Câmara) .
17. É dizer, em síntese, que, para chancelar a legalidade de ato que contenha nítida impropriedade e que esteja vigente há longo tempo, deve-se avaliar a situação do interessado, bem como se as consequências da apreciação pela ilegalidade seriam excessivamente gravosas, a ponto de justificar o afastamento excepcional da aplicação estrita do princípio da legalidade.
18. No caso vertente, em que pese reconhecer-se que o servidor [...] conta mais de 70 (setenta) anos de idade, o que se observa é que a ilegalidade intrínseca ao ato reexaminado não está relacionada ao tempo de serviço computado para fins de aposentadoria, mas somente ao percentual de seus proventos.
19. Dessa forma, a apreciação de seu ato pela ilegalidade, nos termos da deliberação recorrida, não implicou em retorno do interessado à atividade ou em supressão dos seus meios de subsistência, mas apenas na retificação da proporção de seus proventos (de 30/35 avos para 70%) , não havendo, portanto, caracterização de qualquer circunstância excepcional que legitime a adoção de tratamento diferenciado.
7.6.	No presente caso, não estão presentes as condições para aplicação do referido princípio, pois mesmo com a mudança de graduação que devem ser calculados os proventos, a recorrente ainda continua a receber pensão militar, portanto, não se trata da supressão dos meios de subsistência condigna, particularmente se for levado em consideração a realidade brasileira, cujos os aposentados e pensionistas do Regime-Geral de Previdência Social, gerido pelo Instituto Nacional do Seguro Social - INSS, recebem valores muito mais módicos após inúmeros anos de contribuição efetiva, razão pela qual não há que falar em ofensa ao princípio da dignidade da pessoa humana.
8.	Da proteção integral à criança e ao adolescente
8.1.	A recorrente sustenta que há necessidade de manter o pagamento da pensão com base no posto de 1º Tenente, de modo a proteger seu filho com necessidades especiais, arguindo o seguinte:
8.2.	é dever do Poder Público, nos termos do art. 227 da Constituição Federal e art. 4º da Lei 8.069/1990, "a proteção da criança e do adolescente, assim como a efetivação, com absoluta prioridade, dos direitos referentes à vida, à saúde, à alimentação, à educação, ao esporte, ao lazer, à profissionalização, à cultura, à dignidade, ao respeito, à liberdade e à convivência familiar e comunitária";
8.3.	a redução dos proventos de 1º Tenente para 2º Sargento trará inúmeras complicações à requerente e à sua família, e pode sim comprometer, no caso concreto, o direito à vida, à saúde e à alimentação do seu filho; e
8.4.	a redução importará a percepção do mínimo legal de 30% (trinta por cento) em sua folha de pagamento, ou o que seria pior, a exclusão da parcela de empréstimo de seu contracheque, podendo ser cobrado diretamente pelo banco, sendo que "a redução indevida proposta pelo TCU vai modificar os valores brutos de pensão, os valores líquidos, e ainda, a margem consignável da pensionista, que poderá estar perto de zero ou até mesmo negativa, dependendo do cálculo a ser realizado". Análise:
8.5.	Embora a situação do filho da recorrente, conforme seu relato e documentos juntados aos autos (peças 41 e 43-46) , demande cuidados especiais e de, certa forma, onerosos, isso, por si só, não tem o condão de alterar o juízo já realizado pelo Tribunal acerca do seu ato concessório de pensão militar, conforme mencionado neste exame. Ademais, o ato concessório que foi apreciado tem como beneficiária a Sra. Maria Elisabeth Venas Bomfim e não propriamente seu filho.  
8.6.	Não se pode perder de vista que a pensão continuará a ser paga, mas com posto/graduação inferior. Aliás, não procede a alegação da recorrente de que a pensão será reduzida para a graduação de 2º Sargento, pois conforme o relatório que embasou o Acórdão recorrido a correta é de 1º Sargento, conforme a transcrição constante do subitem 6.6 deste exame.
8.7.	Dessa forma, deve ser rejeitada a alegação da recorrente.
CONCLUSÃO
9.	Em face da análise das razões recursais apresentadas, concluiu-se que:
	a) não houve decadência para o Tribunal apreciar o ato concessório de pensão militar em favor da Sra. Maria Elisabeth Venas Bomfim;
	b) o Tribunal não ultrapassou os limites objetivos da análise da legalidade da pensão militar e do próprio princípio da legalidade estrita;
	c) não houve ofensa ao princípio constitucional da dignidade da pessoa humana em decorrência de o Tribunal considerar irregular o ato de pensão militar; e
	d) as necessidades especiais do filho da Sra. Maria Elisabeth Venas Bomfim não tem o condão de convalidar o que é ilegal em legal.
9.1.	Assim, não foram trazidos aos autos argumentos que detenham o condão de modificar o julgado de origem, Acórdão 2441/2021-TCU-Primeira Câmara.
ROPOSTA DE ENCAMINHAMENTO
10.	Ante o exposto, submetem-se os autos à consideração superior, propondo-se, com fundamento no art. 48 da Lei 8.443/1992 c/c os artigos 285 e 286, parágrafo único, do RI/TCU:
	a) conhecer do recurso e, no mérito, negar-lhe provimento; 
	b) informar a recorrente e demais interessados do acórdão a ser proferido, destacando que o relatório e o voto que o fundamentam podem ser acessados por meio do endereço eletrônico www.tcu.gov.br/acordaos."
2.	O Ministério Público junto a esta Corte de Contas manifestou-se de acordo com a proposta formulada pela unidade técnica.
	É o Relatório.

Augusto Fernandes Lima Leitão (214.935/OAB-RJ), representando Maria Elisabeth Venas Bomfim.

Procurador Rodrigo Medeiros de Lima.

PEDIDO DE REEXAME. PENSÃO MILITAR. REFORMA EM VIRTUDE DE INCAPACIDADE DEFINITIVA. MILITAR OCUPANTE DO POSTO DE SEGUNDO SARGENTO NA ATIVIDADE. IMPOSSIBILIDADE DE SE CONCEDER A REFORMA NO POSTO DE SEGUNDO TENENTE COM BASE NO ART. 33 DA LEI 2.370/1954. AUTONOMIA DO ATO DE PENSÃO E DE SUA REVERSÃO. AUSÊNCIA DE OCORRÊNCIA DA DECADÊNCIA ADMINISTRATIVA E DE VIOLAÇÃO DO PRINCÍPIO DA LEGALIDADE. AUSÊNCIA DE VIOLAÇÃO DO PRINCÍPIO DA DIGNIDADE DA PESSOA HUMANA E DA PROTEÇÃO À CRIANÇA E AO ADOLESCENTE. RECURSO CONHECIDO E IMPROVIDO.

PENSÃO MILITAR (PMIL)

Secretaria de Fiscalização de Integridade de Atos e Pagamentos de Pessoal e de Benefícios Sociais (Sefip).

Por meio do Acórdão 2441/2021-TCU-Primeira Câmara deste Tribunal considerou ilegal e negou registro ao ato de reversão de pensão militar em que figuram como instituidor o Sr. Eghberto da Silva Bomfim e beneficiária a Sra. Maria Elisabeth Venas Bomfim, na condição de filha do ex-militar.
2.	Consoante se extrai da fundamentação da deliberação recorrida, "o instituidor, que ocupava o posto de 2º Sargento na ativa, foi reformado por invalidez com proventos de 2º Tenente. Nos termos do artigo 33, 'a', da Lei 2.370/54, os ocupantes do posto de 2º Sargento não podem ser promovidos à 2º Tenente quando julgados incapazes definitivamente e reformados [...] Ilegal, portanto, o ato de pensão objeto dos presentes autos".
3.	O pedido de reexame interposto pela Sra. Maria Elisabeth Venas Bomfim apresentou, em síntese, as seguintes razões com vistas à obtenção da reforma da decisão recorrida:
a impossibilidade de se reduzir a pensão militar por modificação de fundamento/anulação de ato de promoção ocorrido há sessenta e cinco anos após a sua concessão, tendo em vista a ocorrência da decadência administrativa de que cuida a Lei 9.784/1999, além da violação dos limites objetivos da análise da legalidade da pensão militar e do princípio da legalidade estrita;
a legitimidade do benefício que lhe foi concedido, tendo em vista o princípio da dignidade da pessoa humana e da proteção integral à criança e ao adolescente.
4.	A Secretaria de Recursos deste Tribunal - Serur, em percuciente parecer, manifestou-se pelo conhecimento e negativa de provimento ao pedido de reexame.
5.	O Ministério Público junto a esta Corte de Contas manifestou-se de acordo com a proposta formulada pela unidade técnica.
6.	Da análise dos elementos constantes dos presentes autos, acolho a conclusão a que chegaram a unidade técnica e o órgão ministerial em relação ao ato de pensão militar emitido em favor da Sra. Maria Elisabeth Venas Bomfim, sem prejuízo de tecer as seguintes considerações.
7.	A peça recursal encontra-se toda ela fundamentada em premissa equivocada, qual seja, a de que esta Corte de Contas estaria revisitando ou rejulgando o ato de promoção e/ou reforma do militar e não apreciando o ato de reversão de pensão militar emitido em favor da ora recorrente.
8.	Quanto ao ponto, convém registrar que é pacífica a jurisprudência deste Tribunal no sentido de que o ato de aposentadoria e/ou reforma e a pensão dele decorrente, inclusive a reversão da pensão militar, são autônomos entre si, permitindo-se que a cada julgamento os seus requisitos sejam apreciados em toda a sua verticalidade, a fim de que se analise a legitimidade de cada concessão.
9.	Veja-se, a propósito, os seguintes trechos de precedentes oriundos desta Corte de Contas:
"os atos de concessão de reforma e pensão militar, embora tenham correlação, são atos complexos independentes de tal sorte que, uma eventual irregularidade que não tenha sido analisada em um ato de reforma apreciado pela legalidade pode ser reavaliada em um ato de pensão militar" (Acórdão 5263/2020-TCU-Primeira Câmara) .
"A jurisprudência do TCU apregoa que eventual irregularidade em ato de aposentadoria registrado por este Tribunal, sem possibilidade de revisão, pode ser objeto de nova análise de legalidade na apreciação da pensão decorrente, pois a concessão deste benefício é ato novo, igualmente complexo, que somente se aperfeiçoa após a apreciação realizada por esta Corte no exercício da competência prevista no art. 71, inciso III, da Constituição de 1988 (Acórdão 11468/2019-TCU-Primeira Câmara, da relatoria do ministro Vital do Rêgo, por exemplo) " (Acórdão 457/2020-TCU-Segunda Câmara) .
"A despeito de o TCU ter considerado legal o ato de alteração de reforma do ex-militar, não há vinculação inafastável entre o ato instituidor e a pensão. É importante destacar que a jurisprudência do TCU tem se consolidado no sentido de que a apreciação de pensão decorrente de ato de aposentadoria ou reforma poderá ser objeto de nova análise, pois a concessão deste benefício é ato novo, igualmente complexo, que se aperfeiçoa após a apreciação realizada por este Tribunal no exercício da competência prevista no art. 71, inciso III, da Constituição de 1988." (Acórdão 8057/2020-TCU-Segunda Câmara) .
10.	Posto isso, o ato aperfeiçoado e que não pode ser mais ser revisto no âmbito deste Tribunal é o ato de promoção e/ou reforma que foi emitido em favor do instituidor da pensão ou até mesmo a pensão militar anteriormente instituída em favor da mãe da interessada, a qual inclusive fora considerada legal, não havendo como se estender o referido julgamento ao ato de reversão de pensão militar emitido em favor da ora recorrente, que constitui ato autônomo e distinto do ato de reforma.
11.	Fixada essa premissa, cabe lembrar que, em relação à ocorrência da decadência administrativa, é pacífica a jurisprudência da Suprema Corte no sentido de classificar como complexo o ato de aposentação ou de concessão de pensão, em face da competência deste Tribunal estabelecida no artigo 71, inciso III, da Constituição Federal. 
12.	Portanto, o ato administrativo que concede a aposentadoria ou a pensão somente passa a estar plenamente formado (perfeito) , válido (aferição da legalidade com reflexo de definitividade perante a Administração, que não mais pode anulá-lo unilateralmente) e eficaz (plenamente oponível a terceiros, deixando de apresentar executoriedade provisória) quando recebe o registro pela Corte de Contas.
13.	Assim sendo, os proventos concedidos à ora recorrente somente estariam confirmados, e o ato seria considerado juridicamente perfeito, incorporando-se ao seu patrimônio jurídico, com o registro procedido por este Tribunal. Portanto, não há que se falar em ato jurídico perfeito ou direito adquirido anterior à aferição de sua legalidade por esta Corte de Contas com a concessão do respectivo registro.
14.	No caso concreto, verifica-se que o ato de pensão da interessada não chegou a se completar, não se tornando, portanto, perfeito do ponto de vista jurídico, pois, em sendo complexo, não obteve a aprovação deste Tribunal, que não o registrou por considerá-lo ilegal. Desse modo, não houve ofensa ao princípio da segurança jurídica, pois, quando da decisão do TCU, ainda não havia ato jurídico perfeito ou direito adquirido a ser protegido, consoante determina a Constituição Federal (art. 5º, XXXVI) .
15.	Observe-se, outrossim, que, no caso concreto, o ato de reversão da pensão militar foi disponibilizado a este Tribunal em 15/9/2016, tendo havido o julgamento pela sua ilegalidade na sessão de 2/3/2021, antes, portanto, do prazo de cinco anos, não havendo, desse modo, necessidade de se instaurar o prévio contraditório, conforme antiga orientação do Supremo Tribunal Federal, tampouco teria havido o registro tácito do ato, conforme recente entendimento preconizado nos autos do RE 636.553.
16.	No que diz respeito à legitimidade do benefício concedido à ora recorrente, segundo informam os autos, o militar instituidor da pensão, graduado na ativa como Segundo Sargento, foi reformado em razão de incapacidade definitiva, em virtude de ter sido acometido por tuberculose, tendo sido alçado ao posto de Segundo Tenente, com base no art. 33, § 2º, da Lei 2.370/1954:
"Art. 33. O militar julgado incapaz definitivamente por um dos motivos constantes das letras "a" e "d" do art. 30, será reformado no pôsto ou graduação imediata ao que possuir na ativa, com vencimentos e vantagens previstos no Código de Vencimentos e Vantagens dos Militares.
§ 1º. Aplica-se o disposto neste artigo aos casos previstos nas letras "b" e "c" do art. 30 quando, verificada a invalidez ou a incapacidade física, fôr o militar julgado também impossibilitado total e permanentemente para qualquer trabalho.
§ 2º. Considera-se para efeito dêste artigo, como pôsto ou graduação imediata:
a) o de 2º tenente para o aspirante a oficial, guarda-marinha, subtenente. suboficial, sargento-ajudante e 1º ..... (vetado) ...sargento.
b) a de 3º sargento para as mais praças.
§ 3º. O disposto neste artigo e seus parágrafos é extensivo, a partir da data da publicação da presente lei e sem direito a proventos atrasados, aos militares que, por qualquer dos motivos nêles invocados, já, estejam reformados.
§ 4º. Serão revistos, com base nas disposições dos 55 3º, 4º, 5º e 6º do art. 30, a requerimento dos próprios interessados, dentro do prazo de 1 (um) ano, os pedidos de reforma anteriores à vigência desta lei e que hajam sido indeferidos.
§ 5º. Os oficiais das fôrças armadas que, em inspeção de saúde para promoção, forem julgados incapazes definitivamente para o serviço, serão reformados no pôsto imediato."  (grifos acrescidos) 
17.	Posteriormente, o militar reformado foi promovido ao posto de Primeiro Tenente, tendo em vista o disposto na Lei 3.067/1956, in verbis:
"Art. 1º. São promovidos ao pôsto ou graduação imediatos os militares das Fôrças Armadas incapacitados definitivamente para o serviço ativo, sem poderem prover os meios de subsistência e amparados pelos arts. 300 ou 303 da Lei n. 1. 316, de 20 de janeiro de 1951, e n. 30 da Lei n. 2.370, de 9 de dezembro de 1954,... Vetado.
Art. 2º. Aplica-se o disposto no art. 1º aos militares da Polícia Militar e do Corpo de Bombeiros do Distrito Federal.
Art. 3º. Os benefícios concedidos pela presente lei são extensivos aos militares que estejam reformados nas condições constantes do art. 1º... Vetado.
Art. 4º Não se aplicam os benefícios desta lei aos militares que tiverem direito à promoção resultante das Leis ns. 288, de 8 de junho de 1948, 616, de 2 de fevereiro de 1949, 1.156, de 12 de julho de 1950, e 1.267, de 19 de dezembro de 1950.
Art. 5º Vetado.
Art. 6º Esta lei entrará em vigor na data de sua publicação, revogadas as disposições em contrário."
18.	Ocorre, todavia, que, em sendo ocupante, na ativa, do posto de Segundo Sargento, a graduação imediata a que se refere o art. 33 da Lei 2.370/1954 teria de ser a de Primeiro Sargento, já que não lhe era aplicável o disposto no § 2º do referido dispositivo legal, que considerou o de Segundo Tenente "como pôsto ou graduação imediata" apenas para "o aspirante a oficial, guarda-marinha, subtenente. suboficial, sargento-ajudante e 1º ..... (vetado) ...sargento", o que não era o caso do instituidor da pensão.
19.	Manifesta, assim, a ilegalidade da promoção deferida pela administração militar ao instituidor da pensão e, por consequência, da pensão dele derivada, inclusive da reversão, por não lhe ser aplicável o disposto no art. 33, § 2º, da Lei 2.370/1954, conforme reconheceu a deliberação recorrida.
20.	Por fim, no que diz respeito à suposta violação do princípio da dignidade da pessoa humana e da proteção integral à criança e ao adolescente, suscitadas pela interessada como forma de se preservar o padrão remuneratório que lhe foi erroneamente concedido pela administração, além de acolher a fundamentação deduzida pela unidade técnica, registro que os benefícios previdenciários, por determinação constitucional, devem observância às regras que estabelecem a necessidade de se obedecer o equilíbrio atuarial e financeiro na sua concessão, estando, portanto, sujeitos ao princípio da legalidade estrita. É dizer, o benefício previdenciário não pode ser concedido ao arrepio da lei.
21.	De outro lado, os benefícios previdenciários não possuem natureza assistencial e com eles não se confundem, daí que, comprovada eventual necessidade, o interessado deve se utilizar das vias adequadas e cabíveis para garantir o seu direito, e não invocar princípios constitucionais abstratos para tentar preservar a manutenção de benefício manifestamente ilegal.
	Ante o exposto, VOTO por que seja adotada a deliberação que ora submeto à apreciação deste Colegiado.
TCU, Sala das Sessões, em 9 de novembro de 2021.
BENJAMIN ZYMLER 
Relator